【裁判字號】    95,上訴,2277
【裁判日期】    950816
【裁判案由】    強盜
【裁判全文】
臺灣高等法院刑事判決                95年度上訴字第2277號
    上  訴  人
    即  被  告  丁○○
    指定辯護人  本院公設辯護人  甲○○
上列上訴人因強盜案件，不服臺灣基隆地方法院95年度訴字第
333 號，中華民國95年5月24日第一審判決（起訴案號：臺灣基
隆地方法院檢察署95年度偵字第1726號），提起上訴，本院判決
如下：
    主  文
原判決撤銷。
丁○○意圖為自己不法之所有，以恐嚇使人將第三人之物交付，
未遂，累犯，處有期徒刑拾月。
    事  實
一、丁○○前因違反毒品危害防制條例案件，經臺灣基隆地方法
    院於民國（下同）94年6月30日，以94年度訴字第457號判處
    有期徒刑6月確定，甫於94年9月5日易科罰金執行完畢。
二、詎丁○○仍不知悔改，因缺錢購買毒品，竟萌恐嚇取財之不
    法所有意圖，於95年4月1日上午9時許，至基隆市○○區○○路167號之統一超商，利用該商店僅有2名女店員丙○○及
    乙○○在櫃檯內進行照管之機會，同日上午9時37分42秒，
    丁○○先假藉撥接行動電話，在該店櫃檯出口位置逗留徘徊
    ，9時37分45秒丁○○遂趁機擠入櫃檯之內，並逕自伸手打
    開設置在靠近櫃檯出口位置之收銀機抽屜，乃因該收銀機備
    有暗鎖而未得手；丁○○猶不死心，再於同日上午9時37分
    52 秒，趁隙擠入櫃檯更為內側位置，俾其可伸手打開擺放
    在櫃檯內側之收銀機抽屜，惟仍因該收銀機備有暗鎖而未得
    手。其間，丙○○、乙○○2人，因事發匆促而均曾一度反
    射性出手與丁○○互為推擠；然渠2人旋即驚覺丁○○來意
    不善，並心生警覺，未再與丁○○有何肢體接觸；且丙○○
    更因擔心站立其後幼子林冠年遭受不測，遂婉言詢以「你要
    做什麼」等語。丁○○當場出言恐嚇聲稱「我要新臺幣（下
    同）2,000元」
    ，丙○○因心生畏懼而同意丁○○有關要求財物之請求，惟
    丙○○因慮及收銀機開啟瞬間，丁○○恐見財失控，而有傷
    害其幼子林冠年、店員乙○○，乃至其自己人身安全之行止
    ，遂又婉言央請丁○○先至櫃檯外暫候。同日上午9時38分
    39秒，丁○○甫依言步出櫃檯範圍，旋遭適進入該店之不詳
    姓名男客洞悉其恐嚇取財之行止，並將其逮捕扭送法辦，丁○○始未恐嚇取財得逞。
三、案經基隆市警察局第二分局移送臺灣基隆地方法院檢察署檢
    察官偵查起訴。
    理  由
一、證據能力之說明：
（一）按被告以外之人於審判外之言詞或書面陳述，除法律有規
      定者外，不得作為證據；被告以外之人於偵查中向檢察官
      所為之陳述，除顯有不可信之情況者外，得為證據。又被
      告以外之人於審判外之陳述，雖不符前4條之規定，而經
      當事人於審判程序同意作為證據，法院審酌該言詞陳述或
      書面陳述作成時之情況，認為適當者，亦得作為證據，刑
      事訴訟法第159條第1項、第159條之1第2項、第159條之5
      第1項分別定有明文。
（二）查證人丙○○在偵查中所為之證述，並無顯不可信之情況
      ，且上訴人即被告丁○○及其指定辯護人於本院審理中對
      證人丙○○證述之證據能力表示無意見同意作為證據（見
      本院95年7月4日準備程序筆錄、95年8月9日審判程序筆錄
      ），本院審酌該等筆錄作成時之狀況亦認為適當，依刑事
      訴訟法第159條之1第2項、第159條之5第1項規定，證人丙○○於偵查中所為之證述，自有證據能力。
二、上揭犯罪事實，業據被告丁○○於本院審理時坦承在卷（見
    本院95年7月4日準備程序筆錄、95年8月9日審判程序筆錄）
    ，核與證人即被害人丙○○證述之情節相符，並有案發現場
    監視攝錄翻拍照片21張（見原審卷第59頁至64頁）及檢察官
    勘驗筆錄1份（見偵查卷第46頁）在卷可考，堪認被告於本
    院審理時之任意性自白，與事實相符，堪可採信。綜上，本
    案事證明確，被告如本判決事實欄所載之犯行，堪可認定，
    應依法論科。
三、
（一）按刑法第346條之恐嚇取財罪之恐嚇行為，係指以將來惡
      害之通知恫嚇他人而言，受恐嚇人尚有自由意志，不過因
      此而懷有恐懼之心，故與強盜罪以目前之危害脅迫他人，
      致喪失自由意志不能抗拒者不同（最高法院67年度台上字
      第542號判例參照）。故恐嚇取財與強盜罪，同以意圖為
      自己或第三人不法所有為主觀違法要件，其所異者，在實
      施之手段不同；恐嚇取財罪，係以將來之惡害通知被害人
      使其生畏怖心，或以現時之危害通知被害人，縱使施以強
      暴或脅迫，苟此等強制行為，並未至使被害人達不能抗拒
      之程度，亦即其意思自由尚未達喪失者，即屬相當；強盜
      罪則以目前危害或施用強暴、脅迫等不正方法至使被害人
      不能抗拒，亦即其意思自由已喪失之程度者，始足當之；
      又強盜罪之所謂「不能抗拒」，係指行為人所為之強暴、
      脅迫等不法行為，就當時之具體事實，予以客觀之判斷，
      足使被害人身體上或精神上達於不能或顯難抗拒之程度而
      言。查本件被告並未攜帶任何兇器，而僅趁機擠入櫃檯向
      女店員單純出言恐嚇要錢，並未對被害人丙○○、乙○○
      ，乃至丙○○之子林冠年施以任何強暴之舉，而證人丙○○亦證稱：被告並沒有攻擊我們，伊當時感覺被告他應該
      不會傷人，伊當時也是會感到害怕，故同意說要給被告2
      千元，被告想了一下人就退出櫃檯等語（見原審卷第50頁
      、偵查卷第38頁、第39頁），另參酌犯罪行為地點屬公眾
      得出入之場所等情，就客觀情形而論，被告之行為，於一
      般情形在手段上尚難認已完全壓制被害人之自由意志而達
      於不能抗拒之程度，故被告應僅成立恐嚇取財未遂，檢察
      官認被告所為係成立強盜未遂云云，容有誤會，起訴法條
      應予變更。
（二）核被告所為，係犯刑法第346條第3項、第1項之恐嚇取財
      未遂罪。被告固已著手為恐嚇取財行為之實施，惟因遭適
      進入該店之不詳姓名男客洞悉其恐嚇取財之行止，並將其
      逮捕扭送法辦，致未能逞其使人交付財物目的，為未遂犯
      。被告曾有如前所述之犯罪科刑及刑之執行情形，此有本
      院被告前案紀錄表在卷可參，其於有期徒刑執行完畢後，
      5年以內再故意犯本件有期徒刑以上之罪，不論依修正前
      之刑法第47條，或修正後刑法第47條第1項之規定，均構
      成累犯，故修正後之新法對被告並未較為有利，依刑法第
      2條第1項之規定，應依行為時法即修正前刑法第47條，論
      以累犯，並加重其刑。
（三）另未遂犯得按既遂犯減輕其刑之規定，不論依修正前之刑
      法第26條前段，或修正後刑法第25條第2項後段之規定，
      並無不同。故修正後之新法對被告並未較為有利，依刑法
      第2條第1項之規定，應依行為時法即修正前刑法第26條前
      段之規定減輕其刑。故被告雖已著手恐嚇取財行為之實施
      ，惟尚未既遂，應依未遂犯之規定，按既遂罪減輕其刑，
      並應先加後減之。
四、原審以本件事證明確，對被告據以論罪科刑，固非無見。惟
    被告應僅成立恐嚇取財未遂，業如前述，原審認被告係成立
    強盜未遂，尚有未洽，被告上訴意旨否認強盜犯行，指摘原
    判決不當，為有理由，應由本院將原判決撤銷改判。爰酌被
    告時值青壯，竟不思正當工作換取財物，竟妄想以恐嚇取財
    之方式不勞而獲，觀念偏差，亟待矯治；又被告之犯罪動機
    、目的、所生危害及對被害人所造成之法益侵害等一切情狀
    ，量處如主文第二項所示之刑，以資懲儆。
據上論斷，應依刑事訴訟法第369條第1項前段、第364條、第299
條第1項前段、第300條，刑法第2條第1項、第346條第3項、第1
項、修正前第26條前段、修正前第47條，判決如主文。
本案經檢察官邱美育到庭執行職務。
中    華    民    國    95    年    8     月    16    日
                  刑事第八庭審判長法  官  鄭文肅
                                  法  官  江國華
                                  法  官  楊炳禎
以上正本證明與原本無異。
檢察官如不服本判決，應於收受送達後10日內向本院提出上訴書
狀，其未敘述上訴之理由者並得於提起上訴後10日內向本院補提
理由書（均須按他造當事人之人數附繕本）。
被告不得上訴。
                                  書記官  廖素花
中    華    民    國    95    年    8     月    17    日
附錄：本案論罪科刑法條全文
刑法第346條
意圖為自己或第三人不法之所有，以恐嚇使人將本人或第三人之
物交付者，處六月以上五年以下有期徒刑，得併科一千元以下罰
金。
以前項方法得財產上不法之利益，或使第三人得之者，亦同。
前二項之未遂犯罰之。


司法院資訊處製作；財團法人民間司法改革基金會備份。
